【裁判字號】    90,保險,16
【裁判日期】    920113
【裁判案由】    給付保險金
【裁判全文】
臺灣臺南地方法院民事判決  九十年度保險字第一六號
    原      告    甲○○
    法定代理人    乙○○
    訴訟代理人    楊丕銘律師
    複  代理人    楊慧娟律師
    被      告    中國人壽保險股份有限公司
    法定代理人    庚○○
    訴訟代理人    戊○○
                  丁○○
                  己○○
    複  代理人    丙○○
右當事人間請求給付保險金事件，本院判決如左：
    主      文
原告之訴及假執行之聲請均駁回。
訴訟費用由原告負擔。
    事      實
甲、原告方面：
    一、聲明：被告應給付原告新台幣（下同）一百九十七萬七千五百元，及自民國
        （下同）九十年六月七日起至清償日止，按年利率百分之五計算之遲延利息
        ，並願供擔保請准宣告假執行。
    二、陳述：
      （一）按民訴法第十二條規定：因契約涉訟者，如經當事人定有債務履行地，
            得由該履行地之法院管轄，本件系爭保險契約所定被告公司履行給付保
            險金債務之債務履行地係在台南市，蓋被告公司係將系爭保險契約之保
            險證寄達於被保險人沈利容之南市○○○○街卅三巷六六號，且被告公
            司於九十年五月十一日所支付之部份保險金八七八００元亦係逕行匯入
            被保險人沈利容設於台南市之帳戶內，依民法第一六一條規定，雙方間
            業已將「合意以台南為被告公司給付保險金之債務履行地」之意思實現
            在上開履行債務之現實行為中，是系爭保險契約之雙方所定之被告公司
            履行給付保險金債務之債務履行地即係在台南，況依本件保險契約之保
            險單條款亦有約定以要保人住所地之法院為管轄法院。準此，鈞院就本
            件訴訟自有管轄權，合先說明。
      （二）原告之母沈利容於九十年二月一日投保被告公司之安心五六六團體保險
            ，保險證號為000000000號，保險期間自九十年二月一日起算
            一年，身故保險金受益人則指定為原告，此有戶籍謄本、中國人壽保險
            股份有限公司保險證暨所附「中國人壽安心五六六計劃團體定期保險重
            要條款」可憑，而上開團體保險保障內容為：團體壽險一百萬元（被保
            險人如罹患包含癌症在內之七項重大疾病，保險人即提前給付定期壽險
            保險金五％即五萬元）、團體傷害保險二百萬元、團體癌症險一百萬元
            （被保險人經醫院診斷初次罹患癌症，並以癌症為直接原因或癌症所引
            起的併發症或為治療癌症必要之手術而致身故或全殘廢時，保險人即按
            保險金額給付「癌症身故或全殘廢保險金」）及團體住院日額一千元（
            如每次事故之住院天數超過三十日者，超過部份每日給付「住院醫療日
            額之一點二五倍」即一千二百五十元），保險契約受益人部分則約定：
            本公司為給付各項保險金時，應以受益人直接申領為限。茲因原告之母
            沈利容於保險期間內之九十年三月九日，罹患卵巢癌而至國立成功大學
            醫院（簡稱成大醫院）就診，並於九十年三月十四日至三月廿三日第一
            次住院手術（小計住院十日），又於九十年三月廿七日至四月十二日第
            二次住院（小計住院十七日，累計住院廿七日），及於九十年四月十四
            日至四月廿二日第三次住院（小計住院九日，累計住院卅六日），被告
            公司旋即於九十年五月一日依約給付保險金八萬七千八百元（內含三十
            日之住院醫療日額給付三萬元、逾三十日之住院醫療日額給付七千五百
            元、重大疾病而提前給付之定期壽險保險金五萬元、暨延滯息三百元，
            合計為八萬七千八百元），此有診斷證明書及中國人壽保險股份有限公
            司團體保險給付通知書可憑。其後，沈利容又於九十年五月十七日至六
            月七日於成大醫院住院（下稱第四次住院）並接受化學治療，但因卵巢
            癌術後併腸阻塞，嗣於同年六月七日引起敗血性休克而死亡，此有死亡
            證明書可稽。依前開第一段說明，被告應自沈利容死亡之日起，依約給
            付沈利容之指定受益人即原告第四次住院之住院醫療日額給付二萬七千
            五百元（因住院已逾三十日，故以一日一千二百五十元計算，廿二日即
            為二萬七千五百元）、團體定期壽險身故保險金一百萬元、團體癌症險
            癌症身故保險金一百萬元，以上合計二百零二萬七千五百元。惟被告竟
            拒不給付，並以存證信函通知解除保險契約。故原告扣除被告先前業已
            提前給付之團體定期壽險保險金五萬元後，依據受益人之地位，請求被
            告給付原告保險金一百九十七萬七千五百元，並自沈利容死亡之日即九
            十年六月七日起計算之法定遲延利息。
      （三）被告雖辯稱：依沈利容於台南市立醫院就診病歷摘要表之記載，沈利容
            曾於八十年十二月十一日因乳腺炎至該院診療一次、於八十八年十月廿
            一日至同年十一月十一日因慢性肝炎至該院診療五次、於九十年一月十
            日至同年一月十二日因功能性消化疾病至該院診療二次、及於九十年一
            月十二日至同年二月五日痔瘡至該院診療二次，上開就診紀錄會嚴重影
            響被告對於危險之評估，但沈利容卻於加保同意書中關於被保險人健康
            告知及聲明事項第二項：「最近二個月內是否曾因受傷或生病接受醫師
            治療、診療或用藥？」及第四項：「被保險人過去五年內，是否曾因患
            有註二之疾病而接受醫師治療、診療或用藥？」等書面詢問均未據實告
            知，故被告已依保險法第六十四條第二項規定，於九十年五月十五日以
            存證信函對被保險人沈利容聲明解除本件之保險契約，從而，被告自不
            負給付保險金之責任云云。惟按保險法第六十四條第一項、第二項固規
            定：訂立契約時，要保人對於保險人之「書面」詢問，應據實說明；要
            保人故意隱匿，或因過失遺漏，或為不實之說明，足以變更或減少保險
            人對於危險之估計者，保險人得解除契約；其危險發生後亦同；但要保
            人證明危險之發生未基於其說明或未說明之事實時，不在此限等語，然
            該條之立法理由謂：「保險人得解除契約或拒絕理賠之條件，為要保人
            及被保險人對於保險人之書面詢問，有不實之說明或故意隱匿達保險人
            拒保程度」，基上，則依保險法第六十四條第一項暨第二項本文規定，
            保險人取得解除權必須同時具備兩項要件，即「要保人就書面詢問之事
            項未予據實說明」暨「該未予據實說明之事項須足以變更或減少保險人
            對於危險之估計」始可，由於「該未予據實說明之事項須足以變更或減
            少保險人對於危險之估計」之要件，係規定於保險法第六十四條第二項
            之本文，故保險人取得解除權之要件，需就該要件由被告舉證證明其真
            始可。本件被告所提出之台南市立醫院病歷摘要表，充其量僅能證明被
            保險人沈利容有未予據實說明之情形，尚不能進一步用以證明被保險人
            沈利容所未予據實說明之事項，確係足以變更或減少被告對於危險之估
            計，故被告就保險法第六十四條第二項所規定之「未予據實說明之事項
            ，須足以變更或減少保險人對於危險之估計」此一要件尚未舉證證明真
            正，從而，被告於九十年五月十五日寄發存證信函聲明解除系爭保險契
            約，乃不合法致不生效力。
      （四）退而言之，縱認沈利容就被告之書面詢問未予據實說明乙節，確係足以
            變更或減少被告對於危險之估計，被告依法亦無解除權可言。蓋保險法
            第六十四條第二項但書規定：「但要保人證明危險之發生未基於其說明
            或未說明之事實時，不在此限」，故依被告提出之病歷摘要表中關於沈
            利容曾於八十年十二月十一日因乳腺炎診療一事，因沈利容係於九十年
            一月十八日填寫「被保險人健康告知及聲明事項」，而該書面詢問第二
            項係謂「最近二個月內是否曾因受傷或生病接受醫師治療、診療或用藥
            ？」、第三項謂「被保險人過去一年內，是否曾因患有註一之疾病而接
            受醫師治療、診療或用藥？」、第四項謂「被保險人過去五年內，是否
            曾因患有註二之疾病而接受醫師治療、診療或用藥？」，故沈利容於八
            十年十二月十一日因乳腺炎就診治療時間在九十年一月十八日書面詢問
            之前約九年二月，已逾被告書面詢問之「過去五年內」之時間甚遠，已
            不在被告之書面詢問範圍內，故沈利容就該事項無據實說明之義務。況
            本件危險之發生，係因沈利容罹患卵巢癌術後併腸阻塞而引起敗血性休
            克死亡，依一般人通常醫學常識亦可判知，乳腺炎與卵巢癌間並無關聯
            者（請參照民訴法第二七八條規定「事實於法院已顯著或為其職務上所
            已知者，毋庸舉證」，或鈞院如認必要者可向成大醫院函詢之），益證
            被告之解除系爭保險契約實不合於保險法第六十四條第二項但書之規定
            ，其解除乃不生效力。
      （五）至於沈利容曾於八十八年十月廿一日至同年十一月十一日間，因慢性肝
            炎至台南市立醫院診療一事，係因沈利容於八十八年九月廿一日大地震
            後，苦於失眠而頓覺疲勞而前往就診，醫生於病歷上亦載稱「疲勞、納
            呆、眠差」等語。因醫師建議實施肝功能檢查以做為進一步診斷是否係
            慢性肝炎，但健保就單純檢查不為給付，需有具體病名之病症才給付，
            故醫師為使該肝功能之檢查能符合健保給付之規定，乃在病歷上記載「
            慢性肝炎」之具體病名，故病歷上雖記載「慢性肝炎」，其實並非醫師
            對沈利容病症之確定診斷，僅係為使沈利容之肝功能檢查得獲健保給付
            而已。此由沈利容於下次門診時，台南市立醫院肝功能檢查之生化檢驗
            報告單記載檢查結果為肝功能正常者可知（關於肝功能之血脂肪指數有
            二，其一為報告單中編號 01 之 GOT 指數、其二為編號 02 之 GPT 指
            數， 由於 GOT 指數受外來因素如運動等之影響較大，為較不具參考價
            值之指數、而 GPT 指數則較不受外來因素影響， 而為較具參考價值之
            指數， 亦即在診斷上，GPT 指數較諸 GOT 指數更為重要，雖該報告單
            上所示之 GOT 指數 43 對於正常範圍 0 至 35 數值言為稍高，然由於
            GOT 指數易受外來因素如運動等影響，致其數值原本即有較大之變化，
            而為較不可靠並較不具參考價值之數值，且該數值又僅係「稍」高於正
            常範圍， 故該報告單上所示 GOT 指數 43 為更不可靠、更不具參考價
            值之數值，是該報告單乃應以較為可靠並較具參考價值之 GPT 指數 40
            在正常 0 至 40 之範圍內為診斷之主要依據，故總體言之， 該報告單
            上之被保險人沈利容之肝功能指數可謂正常，而不得謂其有慢性肝炎，
            尤其，在臨床上，僅僅一次檢查之血脂肪稍高，尚不能憑以斷定即係慢
            性肝炎，而尚須進一步追蹤檢查其血脂肪指數是否仍持續偏高，暨參考
            其他指數是否亦屬偏高等，始能為確切之診斷，不能以台南市立醫院上
            開肝功能檢查之生化檢驗報告單，即謂沈利容患有慢性肝炎）。同上，
            沈利容八十八年十月廿八日之病歷雖亦記載「慢性肝炎（脂肪肝所致）
            」，實因欲看前次即八十八年十月廿一日肝功能檢查之結果，結果，該
            次肝功能檢查尚屬正常，醫師乃開藥為沈利容調養身體，暨為沈利容持
            續追蹤為Ｃ型肝炎病毒抗體檢查，但健保對於調養身體暨檢查不為給付
            ，醫師為符合健保給付之「須有具體病名」之規定，又在該次之病歷上
            記載「慢性肝炎（脂肪肝所致）」之具體病名。同此，沈利容於八十八
            年十一月四日之病歷記載「慢性肝炎」，係為看前次Ｃ型肝炎病毒抗體
            檢查之結果。經檢驗沈利容之Ｃ型肝炎病毒抗體檢查結果，呈現正常之
            陰性反應，故當天病歷上雖記載「慢性肝炎」，但非醫師對沈利容病症
            之確定診斷，僅為使沈利容之調養暨Ｃ型肝炎病毒抗體檢查得獲健保給
            付而已。此外，當天醫院另為沈利容作腹部超音波（肝腎膽囊）之檢查
            ，為符合健保給付須有具體病名之規定，乃在該次之病歷上記載「慢性
            肝炎」之具體病名，故該「慢性肝炎」之記載亦非醫師對沈利容病症之
            確定診斷，僅係以此使沈利容之腹部超音波（肝腎膽囊）檢查得獲健保
            給付而已。沈利容為看腹部超音波檢驗報告，於八十八年十一月四日又
            至台南市立醫院中醫部門看診，沈利容該次腹部超音波檢查報告單均註
            記「 NORMAL （正常）」，醫師為符合健保給付之「須有具體病名」之
            規定，於病歷上記載「慢性肝炎（脂肪肝所致）」之具體病名，故該「
            慢性肝炎」之記載並非醫師對沈利容病症之確定診斷，僅為使沈利容之
            失眠調理暨膽固醇指數之檢查得獲健保給付而已。沈利容該次膽固醇檢
            查之生化檢驗報告單檢查結果亦為正常（關於膽固醇之指數，該報告單
            上之編號 09 指數 127 係在 48 至 142 之正常數值範圍內、 編號 10
            指數 71 係在 50 至 110 之正常數值範圍內， 雖然編號 08 指數 215
            係稍高於 122 至 200 之正常數值範圍，然由於僅係「稍」高，故該膽
            固醇數值必須再持續追蹤始能確定是否不正常，蓋以在臨床上通常係在
            該指數超出正常範圍高達一點五倍至二倍時，始可根據一次之檢查結果
            即斷定其指數確為不正常，否則，必須持續多次追蹤檢查後，始能斷定
            其膽固醇指數是否確為不正常，又該膽固醇之指數係與心臟有關，與肝
            臟無關，併此敘明，由此益證該次病歷記載慢性肝炎，確係為符合健保
            給付之規定而已）。承上，沈利容為觀看十一月四日所為之檢查結果，
            乃於同年十一月十一日再度就診，而醫師為符合健保給付之「須有具體
            病名」之規定，乃又在該次之病歷上記載「慢性肝炎」之具體病名，然
            而根據以上之一連串追蹤檢查結果，沈利容並未罹患慢性肝炎，再參以
            沈利容於九十年三月十四日及同年三月十六日曾於成大醫院進行肝機能
            檢查，結果均為正常，更可確定沈利容之肝功能為正常者。則沈利容縱
            對於上開就診紀錄於被告之書面詢問時，未予據實說明，亦與沈利容因
            卵巢癌術後併腸阻塞而引起敗血性休克致死亡結果，毫無關係，被告以
            此為由欲解除本件保險契約，顯不符合保險法第六十四條第二項但書之
            規定，自不生解除之效力。更何況，縱極為勉強地認定沈利容有肝功能
            異常者，然本件危險之發生，即使依一般人通常醫學常識亦可判知，顯
            非基於沈利容所未說明之五次慢性肝炎診療而來，因慢性肝炎與卵巢癌
            間並無關聯，由此益證被告之解除系爭保險契約，實不合保險法第六十
            四條第二項但書之規定，其解除不生效力。
      （六）又沈利容曾因功能性消化疾病而有二次診療紀錄，然係因沈利容感覺腹
            部不暢，於九十年一月十日就醫，醫師懷疑可能有肝臟或婦科方面不明
            腫瘤，乃於診斷記錄上記載「診斷 2390 NEOPLASM OF UNSPECIFIED （
            即未經證實之腫瘤）」，復對沈利容進行該方面之檢驗，並暫開處方藥
            物予沈利容，以緩解腹部不暢感，迨沈利容於九十年一月十二日二度就
            診時，其前次即九十年一月十日之檢查結果一切指數均屬正常，醫師即
            未於該次病歷上記載不明腫瘤，僅在未能查知沈利容有何異常之情況下
            ，冠以「功能性消化疾病」之較為籠統之病名。基上，被保險人沈利容
            之該二次看診之檢查結果，既然各項指數均屬正常者，則被保險人沈利
            容縱對於前揭被告之書面詢問事項未為據實說明，亦與本件危險之發生
            毫無關連。故被告以此為由主張解除系爭保險契約，不合於保險法第六
            十四條第二項但書之規定，自不生效力。更何況，縱極為勉強地認定沈
            利容該兩次看診之檢查結果確有異常，但由於該兩次看診之病歷資料，
            業已明確排除不明腫瘤之可能，故本件危險之發生，即使依一般人其通
            常醫學常識，亦可知並非基於沈利容未說明兩次功能性消化疾病診療之
            事實而來。又沈利容曾因痔瘡而有二次就診記錄部分，但本件危險之發
            生，依一般人通常醫學常識可知，顯非基於沈利容所未說明之二次痔瘡
            診療而來，因痔瘡與卵巢癌間並無關聯，由此益證被告以此為由解除系
            爭保險契約，實不合於保險法第六十四條第二項但書之規定，其解除乃
            不生效力。
      （七）被告雖另辯稱：一般而言，人身保險業者會依其專業知識與整體危險評
            量，將足以影響險評估之事項列入書面詢問事項－－－保險法第六十四
            條第二項之告知事項是否「足以變更或減少保險人對於危險之估計」，
            向來人身保險業者均遵照財政部所頒訂「人身保險要保書示範內容及注
            意事項」之相關標準，作為制要保書時之圭臬，同時依據該注意事項第
            八點之規定，人身保險業者若於核保上有其特殊之需要及考量，欲加列
            問項或問項之內容時，應另提具相當之證明以說明此項目足以影響危險
            估計，並報經財政部核准後始得列入，可見任何書面詢問事項在納入要
            保書之前，除該注意事項原有之列舉事項外，均需「提出相當之證明」
            及「經財政部核准」兩種要件，人身保險業者本身是無法恣意增加書面
            詢問事項之內容，由此可知，要保書上之詢問事項，符合保險法第六十
            四條第二項「足以減少或變更保險人對於危險之估計」之要求云云。惟
            查：依保險法第六十四條第一項暨第二項本文規定，保險人欲基於要保
            人之違反據實說明義務而取得解除權者，必須同時具備「要保人就書面
            詢問之事項未予據實說明」、「該未予據實說明之事項須足以變更或減
            少保險人對於危險之估計」等兩項要件始可，從而，被告就上開兩項要
            件之事實，自須逐一舉證證明兩者為真，始可取得保險法第六十四條之
            解除權，然被告前揭辯解竟謂其只須舉證證明「要保人就書面詢之事項
            未予據實說明」之要件事實為真，即可當然同時推定「該未予據實說明
            之事項須足以變更或減少保險人對於危險之估計」之要件事實亦真（亦
            即，被告等於主張其就「該未予據實說明之事項須足以變更或減少保險
            人對於危險之估計」之要件事實，可以不必負擔舉證責任），是被告之
            前揭辯解，顯然違反保險法第六十四條暨民訴法第二七七條等規定至明
            。次查，保險人之書面詢問事項及其詢問內容（不論是財政部所頒訂人
            身保險要保書示範內容及注意事項原有之列舉事項，抑係報經財政部核
            准之加列詢問事項均同），顯係針對同類型之人身保險契約之所有要保
            人所為之一般制式詢問事項，從而，當特定人身保險契約之個別特定要
            保人，就該針對所有要保人一體設計之一般制式詢問事項，有未予據實
            說明之情形時，其是否足以影響保險人對於該個別特定之要保人之危險
            估計，當然必須就該具體個案中個別特定之要保人之個別具體情形加以
            判斷，並加以證明，非可一概而論地以通案之一般制式詢問事項之未予
            據實說明，即謂其當然影響保險人對於該具體個案中個別特定之要保人
            之危險估計，亦即，所謂「該未予據實說明之事項須足以變更或減少保
            險人對於危險之估計」之要件事實，須就具體個案之特定人身保險契約
            之特定要保人之個別具體情形加以判斷，並加以證明，蓋以若不如此解
            釋，則豈非財政部可依其頒布之行政命令，改變保險法第六十四條所課
            予保險人就「該未予據實說明之事項須足以變更或減少保險人對於危險
            之估計」之要件事實之舉證責任，致有命令凌駕法律之違憲？又查，立
            法者在保險法第六十四條第一項，雖已授權保險人暨保險主管機關以書
            面方式列舉對於要保人之應詢問事項，然立法者於保險法第六十四條第
            二項欲賦予保險人解除權時，仍諄諄告誡必須同時具備「要保人就書面
            詢問之事項未予據實說明」暨「該未予據實說明之事項須足以變更或減
            少保險人對於危險之估計」等兩項要件始可，此係立法者為了保護居於
            弱勢地位之要保人，免於遭受保險人將包山包海之詢問事項均予列入書
            面詢問事項中，乃特別要求保險人必須同時具備「該未予據實說明之事
            項須足以變更或減少保險人對於危險之估計」之要件，始能取得解除權
            ，故立法者在此之意思業已至為明顯，已無再行爭執之空間。被告雖謂
            「保險人所提出之書面詢問被『推定』屬重大事項」云云，惟試問其推
            定之法律依據何在？益證被告之見解毫無根據。再查，系爭加保同意書
            「被保險人健康告知及聲明事項」之書面詢問事項第２項問稱「最近二
            個月內是否曾因受傷或生病接受醫師治療、診療或用藥？」，則如係一
            般感冒或係一般喉嚨發炎等而接受醫師診療用藥，亦包含在此問項中，
            倘要保人就此問項未予據實說明，任何人均仍可立判其必不致「變更或
            減少保險人對於危險之估計」，然如依被告所採之「凡對於一切書面詢
            問事項未予據實說明者即係足以變更或減少保險人對於危險之估計」之
            見解，則上開情形將仍不得不予認定其足以變更或減少保險人對於危險
            之估計，極為荒謬絕倫，可見被告前開見解不可採。再者，書面詢問事
            項第３項問稱「被保險人過去一年內，是否曾因患有註一之疾病而接受
            醫師治療、診療或用藥？」、第４項問稱「被保險人過去五年內，是否
            曾因患有註二之疾病而接受醫師治療、診療或用藥？」，而觀乎註一、
            註二所列之疾病則知其可說是包山包海，甚至連未經證實之良性腫瘤、
            血尿（不問其原因是否輕微或重大）、血便（不問其原因是否輕微或重
            大）等亦包含在內，則被告謂「凡對於一切書面詢問事項未予據實說明
            ，即係足以變更或減少保險人對於危險之估計」云云，如何能有說服力
            ？被告再三辯稱「書面詢問事項是否達到影響危險評估，若非具有保險
            專業知識之人，甚難作出判斷」云云，既然如此，則被告豈非自認書面
            詢問事項未必影響到保險人之危險評估？且既然只有保險人具有判斷之
            專業能力，則請被告就要保人所未據實說明之書面詢問事項，逐一具體
            說明解釋何以其足以變更或減少保險人對於危險之估計，然被告卻一再
            迴避此等問題之說明，而寧願千迴百折地運用各種方式為「推定」，則
            被告之辯解寧有絕大疑問。基上，則顯然被告就其取得解除權所必備之
            「該未予據實說明之事項須足以變更或減少保險人對於危險之估計」之
            要件事實，應負舉證責任而迄未舉證，從而，被告之解除即非合法有效
            ，亦即原告之請求即有理由而應予准許。
      （八）被告又辯稱：保險事故發生前，保險人只要能證明要保人或被保險人有
            違反告知義務之情事者，即得依據保險法第六十四條第二項解除保險契
            約，並無該條項後段但書因果關係之適用，只有在保險事故發生後，保
            險人欲解除保險契約之情形下，才有因果關係適用之餘地，此時，要保
            人方得以但書之規定，證明因果關係之不存在，本案被告於被保險人沈
            利容身故前（保險事故發生前），即已解除保險契約，根本無因果關係
            適用之餘地，原告之主張顯於法不合，關於原告所提準備書狀一第八頁
            至第二十頁之冗長陳述，觀之其所提出之被保險人沈利容台南市立醫院
            病歷報告，許多陳述內容均明顯地與該病歷報告不符云云。惟查：系爭
            保險契約之承保範圍包含團體壽險（被保險人如罹患包含癌症在內之七
            項重大疾病，保險人即提前給付定期壽險保險金百分之五即五萬元）、
            團體傷害保險、團體癌症險，而被保險人沈利容於九十年三月九日因罹
            患卵巢癌而至國立成功大學醫院就診，致系爭保險契約中之團體癌症險
            之保險事故業已在九十年三月九日發生，被告並已於九十年五月十一日
            基於重大疾病提前給付之約定，而給付團體壽險之定期壽險保險金百分
            之五即五萬元予被保險人沈利容，從而，在被告於九十年五月十五日發
            函解除系爭保險契約前，不但系爭保險契約之保險事故業已發生（於九
            十年三月九日即已發生保險事故），且被告更基於保險事故之發生而先
            行給付五萬元予被保險人，是被告辯稱其在保險事故發生前，即已解除
            系爭保險契約云云，即無足取至明。更何況，保險法第六十四條第二項
            但書係規定：「要保人故意隱匿，或因過失遺漏，或為不實之說明，足
            以變更或減少保險人對於危險之估計者，保險人得解除契約；其危險發
            生後亦同。但要保人證明危險之發生未基於其說明或未說明之事實，不
            在此限」等語，依上開規定之文義暨其體系結構觀之，顯然立法者之意
            係在於「只要保險事故已然發生，且該已然發生之保險事故與要保人之
            未予據實說明間並無因果關係，則不論保險人行使解除權係在保險事故
            發生之前或之後，均有該條項但書規定之適用」，蓋保險法第六十四條
            第二項本文，係就「保險人得於保險事故發生前解除契約」（即條文中
            之「保險人得解除契約」等文字），暨就「保險人得於保險事故發生後
            解除契約」（即條文中之「其危險發生後亦同」等文字）等兩種類型均
            為規定，條文中就保險人於保險事故發生前、後等兩種類型之解除契約
            ，係於兩者之間分號（；）加以分類，而後在上開兩種類型之解除契約
            之規定之後，於條文中再以句號（。）將之斷開，並緊接著規定但書謂
            ：「但要保人證明危險之發生未基於其說明或未說明之事實時，不在此
            限」等語，基此文句結構，保險法第六十四條第二項但書規定，既然係
            在句號之後，則其適用之範圍當然包含句號之前所規定之「保險人於保
            險事故發生前解除契約」之類型暨「保險人於保險事故發生後解除契約
            」之類型至明。更何況，保險法第五十四條規定：本法之強制規定，不
            得以契約變更之。但有利於被保險人者，不在此限。保險契約之解釋，
            應採求契約當事人真意，不得拘泥於所用之文字；如有疑義時，以作有
            利於被保險人之解釋為原則，基此意旨，則保險法第六十四條第二項但
            書規定，益發應認兼可適用於「保險人於保險事故發生前解除契約」之
            類型暨「保險人於保險事故發生後解除契約」之類型至明。基上，則被
            告辯稱保險法第六十四條第二項但書規定，不得適用於「保險人於保險
            事故發生後解除契約」之類型，而僅能適用於「保險人於保險事故發生
            後解除契約」之類型，亦屬故意曲解法律規定之論而毫無足取。原告業
            已詳具事證暨理由說明被告所提出有關被保險人沈利容未予據實說明之
            相關病歷資料，其實並未顯示被保險人沈利容有何健康異常之狀況，即
            使勉強認其異常，該等病歷資料所示之身體狀況亦與本件危險之發生（
            即被保險人沈利容於九十年間因卵巢癌術後併腸阻塞而引起敗血性休克
            致死亡），並無相當因果關係，故依保險法第六十四條第二項但書規定
            ，被告仍不得執之解除系爭保險契約，上開事實，即使一般人依其通常
            之醫學常識亦可判知無誤，倘被告就之必欲爭執異議者則請鈞院就被告
            所主張之爭點，疑點函送成大醫院為鑑定俾憑為本件判斷上之依據。
      （九）按保險契約為最大善意契約，而此種最大之善意係由保險人與要保人雙
            方所共同維繫，不可能僅由要保人單方予以支撐，亦即在最大善意之要
            求下，要保人方被課以據實說明之義務，此即保險法六十四條規定之由
            來；而保險人方則相對的被課以調查之義務，此保險人調查義務之法源
            ，則應求諸於保險法六十二條二款規定。亦即，當保險人依其所獲得之
            資料而應產生合理的可疑時，保險人在保險契約最大善意之要求下，結
            合其專業知識經驗便有基於合理之可疑而產生通常之注意義務，此通常
            之注意義務即係保險人之調查義務，蓋因任何要保人絕難就其身體狀況
            及曾經之診療情形，做鉅細靡遺之完足說明，因此當保險人自要保人尚
            有遺漏之身體狀況、診療情形之說明中可得合理懷疑時，法律便基於最
            大善意而要求保險人應發動其調查義務，俾以保險人專業知識經驗之調
            查，來彌補要保人因記憶不清所做說明之遺漏，如此始可使要保人方與
            保險人方之權益達到最佳的平衡點，亦惟如此調劑，才使保險法六十四
            條規定對要保人言不致成為夢魘苛法，是倘要保人所遺漏之事項，係保
            險人踐履其調查義務後所應知或無法諉為不知者，那麼保險人之不盡此
            項調查義務，即構成保險法六十二條二款規定「依通常注意為保險人所
            應知或無法諉為不知者」之情形，則要保人之說明義務乃獲解免（施文
            森著保險法論文第一集第一０七頁至第一０九頁亦同此見解）。次按，
            保險人之調查義務，依財政部六十年八月二十四日六十台財錢字一七一
            八三號函所示，尚須盡至「特別注意詢明被保險人曾否在公私立醫院就
            診，在記事欄記明就診醫院之名稱及日期，並由擔任說明及詢問之該公
            司（處）業務人員於筆錄之後，親筆簽名表示確已照上述規定辦理」之
            程度。然而，本件被告並未踐履「特別注意詢明被保險人曾否在公私立
            醫院就診，在記事欄記明就診醫院之名稱及日期，並由擔任說明及詢問
            之該公司（處）業務人員於筆錄之後，親筆簽名表示確已照上述規定辦
            理」之調查義務，倘被告於招攬本件保險時，業已踐履上開調查義務，
            則被告已可於本件投保當時，知悉被保險人沈利容於九十年二月一日投
            保日前曾至台南市立醫院就診，亦即，倘被告於招攬本件保險時業已踐
            履上開調查義務，則以「沈利容於九十年四月申請住院給付，而被告立
            刻能於九十年四月十五日查得沈利容在台南市立醫院投保前之十年之病
            歷摘要表（詳被告答辯狀證物二號沈利容病歷摘要表中戴芳楟印文下方
            之日期為九十年四月十五日）」之調查能耐及調查速度，被告自亦可於
            本件投保當時，即時查得並知悉沈利容在台南市立醫院投保前之十年之
            病歷摘要表才對，故被告於本件投保當時，未能即時知悉沈利容在台南
            市立醫院投保前之就診具體情形，實係未盡其調查義務，致有如上應知
            而未知之情形發生，從而，依保險法六十二條二款規定，本件要保人之
            說明義務自屬獲得解免，要保人之說明義務既已依法獲得解免，則保險
            人（即被告）以要保人違反說明義務而解除本件保險契約，即無理由。
      （十）被告已於九十年四月十五日查得沈利容在台南市立醫院投保前之十年之
            病歷摘要表（詳被告答辯狀證物二號沈利容病歷摘要表中戴芳楟印文下
            方之日期為九十年四月十五日），故被告已於九十年四月十五日知悉要
            保人沈利容違反據實說明義務，並知悉被告自己業已取得解除權（倘要
            保人沈利容確有違反說明義務的話），然被告在知悉要保人沈利容違反
            說明義務，並知悉被告自己業已取得解除權後，被告卻仍於九十年五月
            十一日將壽險中之提前給付金五萬元、住院醫療日額等給付予要保人沈
            利容，則被告顯然係以其自己之現實給付行為，表示其「拋棄解除權之
            行使」之意思（民法第一六一條關於意思實現之規定可供參照），或至
            少被告顯然係默示表示拋棄其解除權之行使（民法第一五三條關於默示
            意思表示之規定可供參照），或至少在誠信原則之「禁反言」下，既已
            知悉有解除權卻仍為保險給付之被告，自不得再出爾反爾地於為保險給
            付後，又再於九十年五月十五日發函行使解除權（民法第一四八條關於
            誠信原則之規定可供參照），基上，則本件被告之解除自無正當理由，
            而不生效力。更何況被告已於九十年四月十五日知悉其有解除權如前所
            述，然被告卻係遲至九十年五月十五日始行發函解除系爭保險契約（詳
            被告答辯狀之證物一號），該解除系爭保險契約之存證信函最快亦係在
            九十年五月十六日始行到達要保人，從而，被告之解除權之行使自已逾
            越保險法第六十四條第三項所規定之一個月之除斥期間，是被告解除時
            ，其解除權已因除斥期間之經過而消滅，故被告之解除乃不生效力。
      （十一）證人葉宏明醫師證稱：「九十年一月十日當天係安排一些檢查，如抽
              血檢查腫瘤標記、大便常規檢查、並建議患者至婦產科做超音波檢查
              ，然患者稱曾於八十九年十月卅一日至婦產科做過超音波檢查（依病
              歷資料，該次婦產科之超音波檢查並無異常現象），九十年一月十二
              日患者回診時，檢查結果雖腫瘤標記在正常範圍內，但大便常規檢查
              發現有潛血現象，當時我質疑患者是否有腫瘤，但當時檢查之結果均
              無法確定患者有腫瘤（更不要說是否為惡性腫瘤），所以我建議患者
              至外科檢查下腹部所有器官，有關外科之部份並告知患者「腫瘤標記
              在正常範圍內，但大便常規檢查有潛血反應，請到外科門診」，患者
              即在同日前往外科檢查，檢查結果認係痔瘡，卵巢癌並無早期診斷之
              方法，且卵巢位於腹腔深處，如有腫瘤亦不易察覺」等語。基上，縱
              認沈利容（要保人）就關涉上開病歷之書面詢問事項，未予據實說明
              ，然該未予據實說明之事項，亦不足以變更或減少被告（保險人）對
              於危險之估計，而由於該「未予據實說明之事項須足以變更或減少保
              險人對於危險之估計」，乃為保險人取得保險法第六十四條第二項本
              文之解除權所必具之要件，故本件被告之解除即因不合於上開要件，
              而不生解除之效力，蓋依上開證人葉宏明所述檢查之過程及結果，上
              開病歷所載內容，顯然尚不致變更或減少被告（保險人）對於危險之
              估計。
      （十二）縱認被保險人沈利容就被告之書面詢問未予據實說明乙節，確係足以
              變更或減少被告對於危險之估計，被告依法亦無解除權可言，蓋保險
              法第六十四條第二項但書規定「但要保人證明危險之發生未基於其說
              明或未說明之事實時，不在此限（即指此際之保險人不得解除保險契
              約）」，而本件危險之發生（即被保險人沈利容因卵巢癌術後併腸阻
              塞而引起敗血性休克致死亡），顯非基於被保險人沈利容未予說明「
              沈利容曾於九十年一月十日至台南市立醫院就診」之事實所致，致被
              告依保險法第六十四條第二項但書規定即屬不得解除系爭保險契約，
              蓋依台南市立醫院九十年一月十日等之病歷資料暨證人葉宏明之證述
              ，沈利容不但並未被診斷出惡性腫瘤（如卵巢癌），亦且根本並未被
              診斷出腫瘤，是沈利容縱然違反據實說明之義務，該義務之違反亦與
              本件危險之發生無因果關係。
    三、證據：提出戶籍謄本一份、保險證暨「安心566計劃」團體定期保險重要條
        款一份、診斷證明書五份、團體保險給付通知書兩份、死亡證明書一份、沈
        利容之病歷一份、生化檢驗報告一份、錄音帶及其譯文一份等為證，並聲請
        訊問證人葉宏明醫師、林逸文醫師。
乙、被告方面：
    一、聲明：如主文所示，如受不利判決，願供擔保請准免為假執行。
    二、陳述：
      （一）被告之法定代理人原為辜啟允，然其已於本件訴訟繫屬中即九十年十二
            月五日辭職，依據民事訴訟法第一百七十條之規定，訴訟當然停止。但
            因原告已於九十年十二月五日召開董事會，決議由庚○○為新任法定代
            理人，並經財政部核准變更在案，有公司登記證明書為證，爰依民事訴
            訟法第一百七十五條之規定依法聲明承受本件訴訟，合先說明。
      （二）按沈利容於九十年一月十八日（並非原告所稱「二月一日」，此由團體
            定期保險加保同意書所記載之投保日期得以確定）投保被告公司安心五
            六六團體定期保險（保險證號：000000000）等事實，原告固
            已於起訴狀中詳細說明。惟被告與沈利容間之保險契約，業經被告於九
            十年五月十五日解除在案，蓋沈利容於投保前即因「功能性消化疾病、
            慢性肝炎、脂肪肝、肝功能異常、及痔瘡」等疾病赴醫治療，惟其於投
            保本件團體定期保險時，於加保同意書中，對健康告知及聲明事項中第
            二項「最近二個月內是否曾因受傷或生病接受醫師治療、診療或用藥？
            」、第三項「被保險人過去一年內，是否曾因患有註一之疾病而接受醫
            師治療、診療或用藥？」、第四項「被保險人過去五年內，是否曾因患
            有註二之疾病而接受醫師治療、診療或用藥？」等事項之書面詢問，均
            未據實告知，亦即，被保險人在投保前已因上述各種疾病就診多次，且
            符合該加保同意書之健康告知事項詢問內容，然卻在加保同意書上未確
            實填寫，此舉已嚴重影響本公司對於危險之評估，依據保險法第六十四
            條第二項、團體一年定期人壽保險單示範條款、被告公司安心五六六團
            體定期壽險保險單條款第八條、團體傷害保險單條款第十一條、團體住
            院醫療定額保險單條款第七條等規定，被保險人違反據實告知義務時，
            被告公司得解除保險契約，故被告公司遂依法及上開契約約定，寄發存
            證信函通知沈利容解除本件團體定期保險契約，該保險契約既經解除，
            嗣後所發生之事故被告公司理當不負任何理賠責任，自不待言。原告雖
            基於沈利容所加保之團體定期保險契約，請求被告給付保險金，惟因該
            保險契約業經被告公司於被保險人身故前解約，保險契約之效力已自始
            不存在，原告之請求自屬無據。
      （三）查沈利容於被告為書面詢問時，於注意事項第四點之第四項「過去二個
            月是否曾因受傷或生病接受醫師治療、診療或用藥？」，對於曾於投保
            前二個月內因功能性消化道疾病赴醫治療之事實，於團體保險加保同意
            書上該項告知事項勾「否」，已違反告知義務；又沈利容對於注意事項
            第四點第五項「過去五年內是否曾因患有下列疾病而接受醫師治療、診
            療或用藥？其第四小項『肝炎、肝內結石、肝硬化、肝功能異常（ GPT
            、GOT 值超過正常值）』等病歷？」，亦明知自己有肝功能異常、慢性
            肝炎、脂肪肝等病史，卻於團體保險加保同意書中之告知事項內勾「否
            」，亦違反告知義務；甚至，即便痔瘡部分雖未明列於該注意事項之列
            舉項目上，然被告因在核保上有特殊需要及考量，並遵照注意事項第八
            點之規定，報經財政部核准後列入要保書內容，沈利容同樣有罹患痔瘡
            之病史，卻於團體保險加保同意書「痔瘡」之告知事項欄中勾「否」，
            亦違反告知義務。足見被保險人沈利容確已違反保險法第六十四條第一
            項「對於保險人之書面詢問應據實說明」之規定，要無疑義。
      （四）要保人或被保險人就保險人之書面詢問為據實說明義務，係屬「為」與
            「未為」之「事實問題」，反之，保險人所要求要保人或被保險人應據
            實說明是否屬於重大事項，則係屬「法律問題」；「事實問題」之判斷
            在於強調要保人或被保險人「誠實信用原則」之表現，而「法律問題」
            之判斷則在於追求「對價平衡原則」之實現。被保險人沈利容就事實問
            題部份，因違反據實說明義務，當然違反誠實信用原則，固不待言。惟
            於判斷保險人所要求要保人或被保險人應據實說明，是否屬於重大事項
            時，則應考量保險法第六十四條係以「誠信原則」與「對價平衡原則」
            為出發點，蓋保險法要求要保人或被保險人須善盡據實說明義務，係以
            達到對價平衡為目的，所以保險人所提供之書面詢問事項（告知事項）
            ，以具影響危險評估者為限，方構成對價平衡，同時，要保人或被保險
            人倘破壞此一對價關係，保險人即得解除該保險契約，實乃本條之立法
            意旨。
      （五）而於解讀保險法第六十四條第二項「未據實說明之事項係足以變更或減
            少保險人對於危險之估計」時，無法單獨直接從保險法第六十四條第二
            項觀察，須連同保險法第六十四條第一項「書面詢問之據實說明義務」
            一併加以解讀，否則，將失去保險法第六十四條據實說明義務之立法原
            意，亦即，兩者事實上是一體兩面，保險人既已將足以變更或減少保險
            人對於危險估計之事項，納入要保書之告知事項中，則要保人或被保險
            人違反據實說明義務，即等同於未將「足以變更或減少保險人對於危險
            估計之事項」據實告知保險人，而構成保險法第六十四條據實說明義務
            之違反，保險人當然得據以解除契約。蓋保險法第六十四條規定要保人
            或被保險人負有據實說明之義務，而此一據實說明義務之範圍，於我國
            保險法係採「書面詢問主義」，並非「自動申告主義」，以限制要保人
            或被保險人之據實說明義務之範圍，而探其採取「書面詢問主義」之立
            法意旨，係在於確立「重大事項」（即保險法第六十四條第二項足以變
            更或減少保險人對於危險之估計）之範圍，預先以書面方式界定據實說
            明義務之範圍，乃為估計與控制危險之必要方法，並避免逆選擇之發生
            ，且為避免將來舉證上之困難，有以書面方式限制之必要。所以一般而
            言，人身保險業者會依其專業知識與整體危險評量，將足以影響危險評
            估之事項列入書面詢問事項，除了避免將來保險關係人對於告知事項範
            圍有所爭執外，只要要保人或被保險人對於書面詢問事項未據實告知時
            ，即構成告知義務之違反，保險人即得據以解除保險契約。所以，推定
            保險人所提出之書面詢問係屬重大事項（即足以變更或減少保險人對於
            危險之估計），主要乃因立法者授權保險人基於其保險專業知識，對於
            何者屬於重大事項，預先以書面方式列舉，進而推定該書面列舉事項屬
            於重大事項。否則，倘如原告所辯，該「未予據實說明之事項確係足以
            變更或減少保險人對於危險之估計」之要件事實，須就具體個案之特定
            人身保險契約之特定要保人個別具體情形，加以判斷並加以證明，將失
            去我國保險法採「書面詢問主義」之立法原意。又要保人或被保險人之
            據實說明義務範圍，既以重大事項為限，然則何者為重大事項，非保險
            專家不可知，故德國保險契約法第十六條第一項後段之立法意旨謂：「
            立法者信賴保險人之專業知識及誠信原則授權制定詢問內容，以為重大
            事項之推定」，誠為採書面詢問主義最佳之印證，儘管我國保險法在立
            法當初並未如此說明，惟觀諸保險法第六十四條第一項及第二項規定內
            容，仍應作如此解釋，方符立法者之原意。更何況蓋現行保險法第六十
            四條第二項乃規定只要違反告知事項，係足以減少或變更保險人對於危
            險之評估，保險人即有權解除保險契約，並非如原告所稱「須達拒保之
            程度」，原告所援引的法律及立法理由乃民國八十一年二月所公布之保
            險法第六十四條第二項，但相隔不到兩個月，該規定旋即於同年四月再
            度修正，目前所適用之規定，均以八十一年四月公布之保險法第六十四
            條第二項作為法源依據，亦即凡「足以減少或變更保險人對危險評估之
            事項」，要保人或被保險人未據實說明，保險人即得依據該條項解除保
            險契約。
      （六）另為避免讓社會大眾誤解保險人得以空無界限將任何事項列入書面詢問
            範圍，財政部保險司亦基於保險監理機關之立場，就各類保險聘請專家
            研擬準則，於八十五年八月三十日台財保第八五二三六七八五七號函頒
            布「人身保險要保書示範內容及注意事項」（以下簡稱注意事項），要
            求人身保險業者於制定要保書時遵守，不得任意增列其他書面詢問事項
            ，而保險法第六十四條第二項之告知事項是否「足以變更或減少保險人
            對於危險之估計」，於實務上，向來人身保險業者亦均遵照財政部所頒
            訂「人身保險要保書示範內容及注意事項」之相關標準，作為制訂要保
            書時之圭臬，可見是否「足以變更或減少保險人對於危險之估計」之重
            大事項，已經由公權力之介入，並考量社會各界之想法，就一般可認為
            「足以變更或減少保險人對於危險之估計」之重大事項列入保險人之要
            保書中，不容恣意更改。同時，依據該注意事項第八點之規定，人身保
            險業者若於核保上有其特殊之需要及考量，欲加列問項或問項之內容時
            ，應另提具相當之證明，以說明此項目足以影響危險之估計，並報經財
            政部核准後始得列入，可見任何書面詢問事項在納入要保書之前，除該
            注意事項原有之列舉事項外，均需「提出相當之證明」及「經財政部核
            准」兩種要件，人身保險業者本身是無法恣意增加書面詢問事項之內容
            。由此可見，要保書上之書面詢問事項乃符合保險法第六十四條第二項
            「足以減少或變更保險人對於危險估計」之要求，要保人或被保險人對
            於要保書上之書面詢問事項，若未予據實說明者，保險人當得據以解除
            契約。本案被保險人沈利容所違反之書面詢問事項並不止一項，明顯地
            影響到被告對於危險之估計，進而構成據實告知義務之違反，被告依據
            保險法第六十四條第二項之行使解除權，當無疑義。又保險人所列舉之
            書面詢問事項，乃依據財政部保險司八十五年八月三十日台財保第八五
            二三六七八五七號函公佈之「人身保險要保書示範內容及注意事項」辦
            理，絕無如原告所指稱包山包海的詢問事項，況且保險主管機關之介入
            ，實際上乃在保障要保人免受保險人概括性的書面詢問，而建立一套要
            保人與保險人均能接受之書面詢問事項，作為保險法第六十四條第一項
            及第二項之據實說明義務之基礎，保險主管機關如是之要求，無非在保
            障要保人之權益，不容將之誤解成剝奪要保人之權益。更何況若如同原
            告所辯包山包海之詢問事項，醫學上之病症何其多，為何僅列舉出部分
            之詢問事項，而不全部臚列出來？探究其原因即可得知保險法第六十四
            條第一項、第二項之立法原意，及保險主管機關之用意。且財政部保險
            司更進一步要求，於八十六年二月二十一日發佈台保司（三）第八六二
            三九二三八八號函，強調「各公司如已依本部八十五年八月三十日台財
            保第八五二三六七八五七號函送審之要保書，請於送審人身保險商品時
            加註其要保書之核准文號；如上未依規定送審之要保書或與本部核准之
            要保書內容不同時，應於人身保險商品送審時，檢附其要保書與『人身
            保險要保書示範內容及注意事項』或本部核准內容之差異對照表說明之
            ，並應於差異處畫線，俾加速新保險商品之審核速度」，是由保險監理
            機關根據保險法第六十四條第一項暨第二項之立法原意，為避免保險人
            恣意將非足以變更或減少保險人對於危險估計之事項，列入書面詢問範
            圍中，而以公權力介入審查保險人所列據實說明義務範圍觀之，此舉乃
            在限縮據實說明義務之範圍，以確保書面詢問事項符合足以變更或減少
            保險人對於危險之估計，並保護要保人或被保險人之權益，竟被原告指
            稱保險監理機關以命令凌駕法律並有違憲之虞，實乃原告誤解保險法第
            六十四條第一項暨第二項之立法原意。
      （七）原告雖又主張：縱認本件要保人有未予據實說明之情事，且其未予據實
            說明確足以變更或減少保險人對於危險之估計，但因本件「危險之發生
            」與「未予據實說明」間，並無因果關係，故被告就本件保險契約並無
            解除權，是被告之解除保險契約為不合法致不生效云云。惟查：
            １、按保險法第六十四條第二項係規定：「要保人故意隱匿，或因過失
                遺漏，或為不實之說明，足以變更或減少保險人對於危險之估計者
                ，保險人得解除契約；其危險發生後亦同。但要保人證明危險之發
                生未基於其說明或未說明之事實時，不在此限」等語，是從條文前
                段之規定可知，保險人行使解除權，並不以保險事故發生為要件。
                換言之，保險事故發生前，保險人只要能證明要保人或被保險人有
                違反告知義務之情事者，即得依據保險法第六十四條第二項解除保
                險契約，並無該條項後段但書因果關係之適用，只有在保險事故發
                生後，保險人欲解除保險契約之情形下，才有因果關係適用之餘地
                ，此時，要保人方得以但書之規定證明因果關係之不存在，就此，
                最高法院八十一年度台上字第二五八三號判決意旨亦同此見解，指
                出：「－－－保險人之解除契約，並不以要保人未告知事項與被保
                險人之死因有因果關係為必要，此觀八十一年四月二十日修正前後
                保險法第六十四條條文自明－－－」等語。本案被告於要保人沈利
                容身故前（保險事故發生前）即已解除保險契約，根本無因果關係
                之適用餘地，原告之主張顯與法不符，且誤解保險法第六十四條第
                二項之規範意涵。若根據原告之主張，在保險事故發生前亦有因果
                關係之適用，試問：保險事故未發生（亦即危險尚未發生），何來
                因果關係可言？顯見原告確實屬誤解保險法第六十四條第二項之規
                範含意，進而作出曲解法律原意之解釋。
            ２、被保險人沈利容所投保系爭保險契約係屬安心五五六團體保險，其
                保險範圍包括團體定期壽險、團體傷害保險、團體住院醫療定額保
                險，以及團體定期癌症醫療保險等四類，就團體定期壽險而言，包
                括重大疾病提前給付保險金、身故保險金及殘廢保險金三種給付；
                就團體傷害保險而言，包括意外身故保險金及意外殘廢保險金兩種
                給付，就團體住院醫療定額保險而言，包括住院醫療日額保險金、
                加護病房日額保險金、出國住院醫療日額保險金、出院醫療日額保
                險金、住院門診費用保險金、救護車費用保險金及手術費用保險金
                等七種給付，就團體定期癌症醫療保險而言，包括癌症身故或全殘
                廢保險金、癌症住院醫療日額保險金、癌症出院療養日額保險金及
                癌症手術費用保險金等四種給付。每種保險金之申請，均以各種保
                險事故已發生為前提，始得申請理賠，原告訴之聲明請求被告給付
                保險金之範圍，乃身故保險金與癌症身故保險金兩種，惟被保險人
                死亡之時點為九十年六月七日，亦即保險事故之發生（危險之發生
                ）為九十年六月七日，乃不爭之事實，則根據上述，保險事故發生
                前（危險發生之前），只要要保人或被保險人違反據實說明義務，
                保險人即得解除契約，縱使要保人或被保險人最終能證明無因果關
                係，亦因保險人之解除契約在於保險事故發生前，而無適用之餘地
                。又本件被保險人沈利容於九十年三月九日經證實罹患卵巢癌，僅
                僅符合系爭保險契約之重大疾病提前給付保險金之給付項目而已，
                卻不得以九十年三月九日作為任何保險事故之發生始點，而直接認
                定各種保險給付項目之危險已發生。是以，被告給付被保險人沈利
                容重大疾病提前給付保險金五萬元，係在保險事故發生後（罹患卵
                巢癌之後），惟就癌症身故保險金及身故保險金部份而言，被告解
                除系爭保險契約係在九十年六月七日沈利容身故之前，被保險人沈
                利容既然違反據實說明義務，被告既得解除系爭保險契約，而無保
                險法第六十四條第二項因果關係之適用，自不待言。
            ３、又保險法第六十四條第二項但書之適用，排除因果關係之舉證責任
                是在要保人（原告）一方，亦即，必須由原告舉證證明「被保險人
                沈利容違反告知義務」與「保險事故之發生」兩者間無因果關係，
                否則，原告仍不得據保險法第六十四條第二項但書加以主張，最高
                法院八十八年度台上字第二二一二號判決意旨即同此見解，並指出
                ：「－－－要保人如主張保險人不得解除保險契約，即應就保險事
                故與要保人所未告知或不實說明之事項並無關聯，且該事項已確定
                對保險事故之發生不具任何影響，保險人亦未因該未告知或不實說
                明之事項，而造成額外之負擔，對價平衡並未遭破壞始可。亦即須
                就保險事故與要保人所未告知或不實說明之事項間之無關聯，證明
                其必然性；倘有其或然性，即不能謂有上開法條但書適用之餘地，
                保險人非不得解除保險契約－－－」等語。惟本件原告並未舉證證
                明「被保險人違反告知義務」與「保險事故之發生」不具因果關係
                （亦即不具必然性），甚至，被保險人沈利容於九十年一月十日即
                經診斷出患有未具特定性質之腫瘤，且台南市立醫院亦告知其此項
                情形，乃沈利容竟違反告知義務，且旋於相隔不到二個月的時間，
                即確定罹患卵巢癌，患病部位相近，原告實無法否認「被保險人違
                反告知義務」與「保險事故之發生」間無因果關係無因果關係，則
                本件原告之請求自屬無據。
            ４、退步言之，縱如原告所主張，被告之解除契約與保險事故間須具備
                因果關係，且縱使被保險人沈利容於九十年一月十日在台南市立醫
                院之檢查，關於「未特定性質腫瘤」之有無仍有待進一步檢查。惟
                依據台南市立醫院所開具之說明，雖無法斷定腫瘤標記係屬惡性腫
                瘤，但被保險人沈利容當時即罹患「未經證實之良性或惡性腫瘤」
                ，且已知悉，乃不可否認之事實，且承辦醫生葉宏明先生於九十一
                年十一月四日蒞庭陳述，根據各方面之資料顯示，懷疑被保險人沈
                利容可能罹患腫瘤，故予以註記腫瘤標記，並告知被保險人沈利容
                此一事實，業經葉醫師蒞庭證明已告知被保險人沈利容，且葉醫師
                一併建議其進一步作檢查。而根據系爭團體保險加保同意書中被保
                險人健康告知及聲明事項中第二項：「最近二個月內是否曾因受傷
                或生病接受醫師治療、診療或用藥？」，被保險人沈利容並未據實
                告知，此舉已嚴重被保險人對於危險之估計，被告解除系爭保險契
                約當然有理由。詳言之，被保險人沈利容因腹部疼痛等相關徵兆於
                台南市立醫院就診，當時葉醫師即告知可能罹患腫瘤，註記腫瘤標
                記，並建議作進一步檢查，被保險人沈利容僅作一些跟腫瘤檢驗較
                不相關之檢查，然事實上，被保險人沈利容當時並未做腹部超音波
                檢查（僅告知曾在八十九年底做過），時隔數日，旋即於九十年一
                月十八日透過 DM 投保被告公司之「安心  566 」團體保險（於九
                十年二月一日保險契約生效），且未告知任何健康狀況（包括未經
                證實之腫瘤），實無法推諉當時不知有未經證實的腫瘤，惡意隱瞞
                健康狀況而圖謀保險金之意圖顯著，其乃為避免使保險公司掌握明
                確醫療報告結果，趁身體狀況出現問題時，以投機之心態購買保險
                ，俾獲取保險金甚明。此舉不但符合團體保險加保同意書健康告知
                事項欄第五點註二之「未經證實的良性或惡性腫瘤」，且嚴重影響
                到保險人對於危險之評估，被告行使解除權更屬合法有效。
      （八）此外，被保險人沈利容於投保前即罹患未經證實之良性或惡性腫瘤，根
            據保險法第一百二十七條之規定，原告對於被保險人沈利容因卵巢癌身
            故，自不負給付保險金之責任。
      （九）至於原告於準備書狀一第八頁至二十頁之冗長陳述，觀之其所提出之被
            保險人沈利容台南市立醫院病歷報告（以下簡稱病歷報告），許多陳述
            內容均明顯地與該病歷報告不符，茲指出與事實不符之處：
            １、原告於準備書狀一第九頁陳述，被保險人沈利容在八十八年十月廿
                八日前往台南市立醫院觀看十月廿一日肝功能檢查，其生化檢驗報
                告單之檢查結果為肝功能正常云云。惟觀諸病歷報告第九頁，並任
                何該醫院醫生所填寫「肝功能正常」之字眼，反而可以看到被保險
                人沈利容於八十八年十月廿八日病歷中記載「慢性肝炎」（病歷報
                告第三頁），生化檢驗報告單（病歷報告第九頁） GOT 指數為 43
                、GPT 指數為 40，前者超過標準值， 後者剛剛到達標準值臨界點
                ，從此份病歷報告之記載，沈利容呈現肝功能異常與慢性肝炎之事
                實，不容原告作此種扭曲事實之解釋。
            ２、原告準備書狀一第十三頁陳述八十八年十一月四日病歷報告第三頁
                記載「慢性肝炎（脂肪肝所致）」云云，惟對照該病歷報告第三頁
                八十八年十一月十四日之記載，並無「脂肪肝所致」等字眼，更遑
                論原告所做冗長陳述之真實性。
            ３、原告準備書狀一第十五頁陳述九十年一月十日被保險人沈利容之病
                歷顯示肝功能正常云云，惟根據病歷報告第四頁、第十一頁至第十
                三頁上，均無該院醫生記載「肝功能正常」等字眼，完全均屬原告
                恣意扭曲事實之辯解。
            ４、原告於準備書狀數次強調：慢性肝炎其實並非係醫師對被保險人沈
                利容病症之確定，而係以此為使被保險人沈利容之肝功能檢查獲得
                健保給付－－－由於健保對於調養身體暨檢查不為給付，致醫師為
                符合健保給付之須有具體病名之規定，乃又在該次病歷上記載慢性
                肝炎之具體病名云云，甚至於第十二頁、第十三頁、第十四頁、第
                十八頁均有相同之陳述。惟根據全民健康保險法第七十二條規定：
                以不正當行為或以虛偽之證明、報告、陳述而領取保險給付或申報
                醫療費用者，按其領取之保險給付或醫療費用處以二倍罰鍰；其涉
                及刑責者，移送司法機關辦理，若原告上述陳述屬實，則該醫院及
                醫師已符合全民健康保險法第七十二條之構成要件，該醫院不當請
                領保險給付，且該醫院之醫師涉及刑責（如業務登載不實罪），此
                部分煩請  鈞院將此病歷報告函送檢察機關偵辦，以辨事實之真偽
                ，而本案是否亦待事實真相水落石出後，再繼續進行。但倘若該病
                歷報告之記載均屬實，則原告之不實陳述，似乎另有構成犯罪之嫌
                。
      （十）原告雖又主張：本件被告未盡調查注意義務，要保人即可因此而解免其
            說明義務，故要保人應無違反說明義務之情事云云。惟查：被保險人沈
            利容在投保當時，完全隱匿其健康狀況，對於被告所提之書面詢問事項
            ，均表示無任何異常狀況，已如前述，被告又如何由其書面表示一切正
            常之情況下能夠產生合理之懷疑呢？如何強求被告能夠盡到注意義務？
            此顯非屬「依通常注意為保險人所應知或無法推諉為不知」，自無適用
            保險法第六十二條第二款規定之餘地。又原告就此雖另以財政部六十年
            八月二十四日六十台財錢字第一七一八三號函為據，惟查：該函係針對
            業務員招攬保險時，應特別詢問被保險人曾否在公私立醫院就診，並記
            載於要保書中之投保類型而為函示，此與本件係透過 DM 方式直效行銷
            招攬保險契約，本質上並不相同，蓋本件保險招攬類型並不透過保險業
            務員，較為便利迅速，保費亦較低廉，故本件應無上述函示之適用。
      （十一）被告先行給付被保險人沈利容「重大疾病提前給付」及「住院醫療日
              額」兩種保險金，乃係因被告於行使解約權之前，該保險事故已發生
              （蓋就「罹患重大疾病應提前給付」與「住院醫療」而言，其保險事
              故已發生），被告於評估後認應給付該部分之保險金，但此並不表示
              被告有拋棄解約權之意思，自不因被告先行給付「重大疾病提前給付
              」及「住院醫療日額」兩部分之保險金，即可認被告之解約權已消滅
              ，且嗣後被告於被保險人身故前（即死亡事故發生前）解除系爭保險
              契約，亦無違反禁反言原則之可言，更何況二者保險事故並不相同。
      （十二）被保險人沈利容於台南市立醫院之病歷報告，乃被告於九十年四月十
              二日發函台南市立醫院調閱，並非如原告所述係由被告自行前往台南
              市立醫院取得該份病歷報告，且該份發文函之第三點說明，亦係請台
              南市立醫院將病歷報告連同調閱病歷收據寄回給被告台南分公司之理
              賠科，益足證明非如原告所述係由被告自行前往台南市立醫院取得該
              份病歷報告。又被告實際取得該病歷之時間，係九十年四月十八日始
              收受台南市立醫院所寄達之平信信件，此觀被告答辯狀所附台南市立
              醫院病歷摘要表右下方係記載九十年四月十八日為收件日，即可證明
              。而被告解除系爭保險契約之存證信函，係由被告於九十年五月十五
              日以雙掛號郵件寄出，且該雙掛號郵件係由沈利容之夫王獻宗於九十
              年五月十六日簽收，足見被告之解除契約並未逾「知悉後一個月」之
              除斥期間，解約自屬合法，且已於九十年五月十六日發生解約效果。
    三、證據：提出台北體育場郵局第二一一一號存證信函及其回執各一份、「安心
        566計劃」團體定期保險加保同意書一份、病例摘要表一份、團體保險要保
        書兩份、團體保險保險單兩份、團體一年定期人壽保險單條款一份、團體傷
        害保險單條款一份、團體住院醫療定額保險單條款一份、團體一年定期癌症
        醫療保險單條款一份、保單批註條款一份、被告公司九十年十二月五日董事
        會紀錄一份、財政部九十年十二月十七日函一份、公司登記證明書一份等為
        證。
丙、本院依職權向台南市立醫院、國立成功大學醫學院附設醫院、台南市葉能貴婦產
    科診所、台南市陳慧菁婦產科診所、台南市私立大中小兒科診所、台南縣正安中
    醫院、台南市蘇寶泰診所分別函詢沈利容之就醫經過與診斷內容並調取相關病歷
    資料。依職權向台南市立醫院函詢被告公司查詢沈利容病歷之經過情形。依職權
    函查沈利容使用健保卡就診之紀錄，
    理      由
一、本件原告起訴時之被告法定代理人原為辜啟允，然其已於本件訴訟程序進行中辭
    職，並經被告公司於九十年年十二月五日召開董事會，決議由庚○○擔任被告公
    司之法定代理人，且經陳明承受訴訟在案，有被告所提被告公司九十年十二月五
    日董事會紀錄一份、財政部九十年十二月十七日函一份、公司登記證明書一份在
    卷可稽，經核並無不合，應予准許，合先敘明。
二、原告起訴主張：原告之母沈利容於九十年二月一日投保被告公司之安心五六六團
    體保險，保險證號為000000000號，保險期間自九十年二月一日起算一
    年，身故保險金受益人則指定為原告，而上開團體保險保障內容為：團體壽險一
    百萬元（被保險人如罹患包含癌症在內之七項重大疾病，保險人即提前給付定期
    壽險保險金五％即五萬元）、團體傷害保險二百萬元、團體癌症險一百萬元（被
    保險人經醫院診斷初次罹患癌症，並以癌症為直接原因或癌症所引起的併發症或
    為治療癌症必要之手術而致身故或全殘廢時，保險人即按保險金額給付「癌症身
    故或全殘廢保險金」）及團體住院日額一千元（如每次事故之住院天數超過三十
    日者，超過部份每日給付「住院醫療日額之一點二五倍」即一千二百五十元），
    保險契約受益人部分則約定：被告公司為給付各項保險金時，應以受益人直接申
    領為限。茲因原告之母沈利容於保險期間內之九十年三月九日，罹患卵巢癌而至
    國立成功大學醫院（以下簡稱成大醫院）就診，並於九十年三月十四日至九十年
    三月廿三日第一次住院手術（小計住院十日），又於九十年三月廿七日至九十年
    四月十二日第二次住院（小計住院十七日，累計住院廿七日），及於九十年四月
    十四日至九十年四月廿二日第三次住院（小計住院九日，累計住院卅六日），被
    告公司旋即於九十年五月一日依約給付保險金八萬七千八百元（內含三十日之住
    院醫療日額給付三萬元、逾三十日之住院醫療日額給付七千五百元、重大疾病而
    提前給付之定期壽險保險金五萬元、暨延滯息三百元，合計為八萬七千八百元）
    ，其後，沈利容又於九十年五月十七日至九十年六月七日於成大醫院住院（下稱
    第四次住院）並接受化學治療，但因卵巢癌術後併腸阻塞，嗣於九十年六月七日
    引起敗血性休克而死亡，則依前開說明，被告應自沈利容死亡之日起，依約給付
    沈利容之指定受益人即原告第四次住院之住院醫療日額給付二萬七千五百元（因
    住院已逾三十日，故以一日一千二百五十元計算，廿二日即為二萬七千五百元）
    、團體定期壽險身故保險金一百萬元、團體癌症險癌症身故保險金一百萬元，以
    上合計為二百零二萬七千五百元，詎被告竟拒不給付，並以存證信函通知解除保
    險契約。故原告扣除被告先前業已提前給付之團體定期壽險保險金五萬元後，爰
    本於受益人之地位，請求被告給付原告保險金一百九十七萬七千五百元，並加給
    自沈利容死亡之日即九十年六月七日起至清償日止，按年息百分之五計算之法定
    遲延利息等語。
三、被告則以：被告公司固曾與原告之母沈利容訂立右開保險契約，然該保險契約業
    經被告於九十年五月十五日解除在案，蓋沈利容於投保前即因罹患「功能性消化
    疾病、慢性肝炎、脂肪肝、肝功能異常及痔瘡」等疾病赴醫治療，復經醫師診斷
    罹患「未具特定性質之腫瘤」，故予以註記腫瘤標記，且已告知沈利容，惟沈利
    容於投保本件團體定期保險時，於加保同意書中，對健康告知及聲明事項中第二
    項「最近二個月內是否曾因受傷或生病接受醫師治療、診療或用藥？」、第三項
    「被保險人過去一年內，是否曾因患有註一之疾病而接受醫師治療、診療或用藥
    ？」、第四項「被保險人過去五年內，是否曾因患有註二之疾病而接受醫師治療
    、診療或用藥？」等事項之書面詢問，卻在加保同意書上未予確實填寫，此舉已
    嚴重影響被告公司對於危險之評估，依據保險法第六十四條第二項、團體一年定
    期人壽保險單示範條款、被告公司安心五六六團體定期壽險保險單條款第八條、
    團體傷害保險單條款第十一條、團體住院醫療定額保險單條款第七條等規定，被
    保險人違反據實告知義務時被告公司得解除保險契約，故被告公司遂依法及上開
    契約約定，寄發存證信函通知沈利容解除本件團體定期保險契約，該保險契約既
    經解除，則嗣後所發生之事故，被告公司理當不負任何理賠責任，從而，本件原
    告之請求自屬無據等語，資為抗辯。
四、查本件有關原告主張：原告之母沈利容於九十年二月一日投保被告公司之安心五
    六六團體保險，保險證號為000000000號，保險期間自九十年二月一日
    起算一年，身故保險金受益人則指定為原告，而上開團體保險保障內容為：團體
    壽險一百萬元、團體傷害保險二百萬元、團體癌症險一百萬元及團體住院日額一
    千元，而原告之母沈利容於保險期間內之九十年三月九日，即因罹患卵巢癌前往
    成大醫院就診，並於九十年三月十四日至九十年三月廿三日第一次住院手術，又
    於九十年三月廿七日至九十年四月十二日第二次住院，及於九十年四月十四日至
    九十年四月廿二日第三次住院，被告公司旋即於九十年五月一日依約給付保險金
    八萬七千八百元（內含三十日之住院醫療日額給付三萬元、逾三十日之住院醫療
    日額給付七千五百元、重大疾病而提前給付之定期壽險保險金五萬元、暨延滯息
    三百元，合計為八萬七千八百元），其後，沈利容又於九十年五月十七日至九十
    年六月七日於成大醫院第四次住院並接受化學治療，但因卵巢癌術後併腸阻塞，
    嗣於九十年六月七日引起敗血性休克而死亡，嗣雖經指定受益人即原告請求被告
    給付第四次住院之住院醫療日額給付二萬七千五百元、團體定期壽險身故保險金
    一百萬元、團體癌症險癌症身故保險金一百萬元（以上合計為二百零二萬七千五
    百元），詎被告除先前業已提前給付團體定期壽險保險金五萬元外，餘款一百九
    十七萬七千五百元迄未給付等情，固據原告提出戶籍謄本一份、保險證暨「安心
    566 計劃」團體定期保險重要條款一份、診斷證明書五份、團體保險給付通知書
    兩份、死亡證明書一份、沈利容之病歷一份、生化檢驗報告一份等為證，且為被
    告所不爭而堪信實。惟被告既以：被保險人沈利容於投保本件保險時，就被告公
    司所為之書面詢問事項，在加保同意書上未予據實填寫，顯然違反說明義務，且
    足以變更被告公司對於危險之評估，被告公司乃於九十年五月十五日寄發存證信
    函通知沈利容解除本件保險契約，該保險契約既經解除，則被告公司自不負任何
    理賠責任等語，資為抗辯，則本件自應審究：被告以沈利容違反告知說明義務為
    由，依據保險法第六十四條規定解除系爭保險契約是否有理由？茲分述如下：
    （一）按「訂立契約時，要保人對於保險人之書面詢問，應據實說明」；「要保
          人故意隱匿，或因過失遺漏，或為不實之說明，足以變更或減少保險人對
          於危險之估計者，保險人得解除契約；其危險發生後亦同。但要保人證明
          危險之發生未基於其說明或未說明之事實時，不在此限」，保險法第六十
          四條第一項、第二項分別定有明文。又「保險人於接受保險之聲請後，承
          擔危險之前，自須正確了解所承擔危險之情況，故法律課予要保人據實說
          明之義務，以為保險人估計危險之標準，凡經保險人書面詢問之事項，要
          保人故意隱匿，或因過失遺漏，或為不實之說明時，其隱匿、遺漏或不實
          之說明，足以變更或減少保險人對於危險之估計者，保險人即得解除保險
          契約，此觀保險法第六十四條第一項、第二項之規定自明」、「查黃○敏
          自七十九年起至八十七年間，即因罹患紅斑性狼瘡及其併發症多次住院治
          療，於八十年間，經腎臟活體切片檢查證實確有狼瘡腎炎，有其全部病歷
          資料及行政院衛生署醫事審議委員會鑑定書可稽，黃○敏原在高雄榮民總
          醫院擔任外科技術人員，對其多年來因罹患該病症多次在該醫院急診、住
          院治療，不能諉為不知，乃其於八十五年八月七日投保時，竟在要保書書
          面詢問第十三項告知事項第五點之（十）是否曾患有紅斑性狼瘡欄內答稱
          「否」，有該要保書可憑，自屬故意隱匿，違反據實說明義務，足以影響
          被上訴人對於危險之估計，依保險法第六十四條第二項前段規定，被上訴
          人得解除契約」，復經最高法院分別著有七十八年度台上字第一九八號裁
          判要旨、九十一年度台上字第七四八號裁判要旨闡述甚詳。
    （二）查本件保險契約要保人沈利容於投保本件團體保險前，即曾因腹痛、大便
          情形略稀等症狀，而於九十年一月十日前往台南市立醫院就診，並經該院
          醫師予以理學檢查發現下腹不適，當時鑑別診斷係將「未特定性質的腫瘤
          」（ Neoplasm of unspecified Nature ）列入考慮，並予檢查大便常規
          及腫瘤標記，當時並告知病患，下腹痛應考慮大腸及骨盆腔方面之病灶，
          故請患者抽血檢查（依當時之病情，尚無充足證據足以確定告知病患是否
          罹患惡性腫瘤），抽血檢驗後發現大便常規檢查有潛血（異常），但是腫
          瘤標記在參考值範圍內，所以告知病患上述結果（包括大便及腫瘤標記）
          ，當時有告知患者腫瘤標記在正常參考值內，但仍需檢查外科及婦產科範
          圍（因為大便常規檢查有異常），且其下腹痛的鑑別診斷應包括外科及婦
          科檢查，故建議轉至外科及婦產科等情，業據本院依職權向台南市立醫院
          函詢沈利容之就醫經過與診斷內容，而經該院以九十一年四月九日（九一
          ）南市醫字第二０七號函覆在卷。而經傳訊證人即九十年一月十日、十二
          日負責診斷之台南市立醫院葉宏明醫師，亦到庭證稱：「（問：大便常規
          檢查結果，發現有潛血現象，為何給外科檢查？）大便有潛血現象，我們
          質疑有腫瘤，所以一般習慣應該由外科檢查」、「（問：有無告知病患你
          質疑有腫瘤？）九十年一月十日的診斷，我就質疑病人是否有腫瘤，所以
          ，我記載此部分的診斷，應該有告知病患，但是當時所作的檢查都無法確
          定病患罹患有腫瘤」、「（問：九十年一月十日檢查結果，有無告知病患
          ，可以排除罹患腫瘤？）無法確定，也無法排除是罹患腫瘤，我沒有告知
          病患可以排除罹患腫瘤」、「（問：根據檢查的結果，醫師有無告訴病患
          ，無法證實病患罹患腫瘤？）我沒有說相同的話，只有告訴病患腫瘤標記
          在正常範圍內，但大便常規檢查有潛血反應，請病患到外科門診」、「（
          問：為何會作腫瘤標記？）因為病患下腹部疼痛，下腹部有這些器官，所
          以懷疑是否有罹患腫瘤，因為他疼痛的樣子有可能必須懷疑是腫瘤，而且
          病患自稱父親曾經罹患胃癌」、「（問：當時你有無堅持要病人再做一次
          婦科超音波？）我建議作婦科檢查及超音波，但有無堅持再做一次，我不
          記得了」（以上參見本院九十一年十一月四日言詞辯論筆錄）、「（問：
          提示台南市立醫院病歷資料，在九十年一月十日的診斷紀錄中，葉醫師你
          主要記載的項目有哪些？）第一行是血壓一○九、七十三，腹痛壹個多月
          ，昨天的大便有一點紅、一點稀，（過去一段時間的大便是一天二、三次
          ，大便還算正常，這是病人主述），腹部檢查發現腸蠕動聲音增加，下腹
          部不適，病患的家族史父親有胃癌紀錄，建議病人去婦產科作檢查，包含
          超音波檢查，病人表示已經做過超音波檢查及子宮頸抹片檢查，在病歷上
          看到檢查結果正常」、「（問：依據上述的記載，為何葉醫師診斷結果認
          為病患罹患非特異性的不明腫瘤？）因為下腹部疼痛，下腹部的器官應該
          要被檢查，下腹部器官包含大腸、直腸、卵巢、子宮，所以建議病人要去
          婦產科檢查，因為病人下腹部疼痛的形式、還有大便習慣的改變，又有家
          族曾經罹患癌症的病史，所以我懷疑是腫瘤，大便習慣的改變是腫瘤的警
          訊之一」、「（問：究竟九十年一月十二日檢查結果，你有無告知病患，
          已經可以排除不明原因腫瘤？）如果我已經排除不明原因腫瘤，我就不會
          要求他轉往其他科別繼續檢查，所以我並沒有排除不明原因腫瘤」、「（
          問：是否於九十年一月十二日葉醫師雖然不能排除罹患不明原因腫瘤，但
          也沒有證據可以判定病患罹患不明原因腫瘤？）是的，因為截至九十年一
          月十二日止，並沒有得到確定罹患腫瘤的證據，但是有這個懷疑」、「（
          問：既然沒有直接証據証明病患罹患腫瘤，葉醫師當時有無將你的懷疑或
          腫瘤標記之事實，告知病患？）當時並無病理切片，所以沒有直接証據証
          明罹患腫瘤，但是所驗的腫瘤標記，有告知病患有驗腫瘤標記，就是ＡＦ
          Ｐ與ＣＥＡ，檢驗結果在病歷後面的血清檢驗報告，ＡＦＰ為六．四一，
          ＣＥＡ為一．二，就這兩項仍然在正常範圍，我有給病患檢查腫瘤標記，
          這就是腫瘤標記的檢查結果，有一項異常的是大便的潛血反應，病歷上有
          記載，就是潛血反應四個正號，正常值是大便潛血檢查沒有正號反應」、
          「（問：能否排除沒有罹患卵巢癌？）我自始至終的邏輯思考是懷疑他下
          腹部的器官，包含大腸、直腸、子宮、卵巢可能有問題」、「（問：腫瘤
          的懷疑與事後診斷罹患卵巢癌，是否有因果關係？或有關聯性？）因為病
          患有下腹部疼痛，所以一個專業的醫生，應該要懷疑並檢查這些器官，所
          以我認為有關聯性」（以上參見本院九十一年十二月三十日言詞辯論筆錄
          ）等語綦詳，並有台南市立醫院沈利容之病歷一份在卷可考。由此可知，
          要保人沈利容於投保本件團體保險之前，對於其可能罹患有腫瘤，且業經
          醫師告知其應再前往婦產科就診等情，應已知之甚詳。乃竟於得知上開診
          斷結果後相隔六日之九十年一月十八日，於填寫本件團體保險加保同意書
          時，就「被保險人健康告知及聲明事項」之第二項「最近二個月內是否曾
          因受傷或生病接受醫師治療、診療或用藥？」、第三項「被保險人過去一
          年內，是否曾因患有註一之疾病而接受醫師治療、診療或用藥？」、第四
          項「被保險人過去五年內，是否曾因患有註二之疾病而接受醫師治療、診
          療或用藥？」等書面詢問事項，均勾選「否」，而未據實告知，此有被告
          所提「安心 566 計劃」團體定期保險加保同意書一份在卷可稽， 堪認被
          保險人在投保前確已因上述疾病就診多次，且符合該加保同意書之健康告
          知事項詢問內容，然確實未在加保同意書上予以據實填寫無訛。此外，再
          參酌沈利容於投保本件團體保險二十餘日之後，即曾於九十年二月九日赴
          台南市蘇寶泰診所就診，並主述腹脹及腹痛斷斷續續約「十餘天」，此有
          本院依職權向台南市蘇寶泰診所函詢沈利容之就醫經過與診斷內容，而經
          該院九十一年九月二十四日覆函一份在卷可參，復參酌沈利容於投保本件
          團體保險後，於相隔一個多月左右，即於九十年三月六日於赴台南市葉能
          貴婦產科診所就診時，經診斷出其右側卵巢患有一複雜性腫瘤，約十三點
          一公分乘八點四公分大小，懷疑為卵巢惡性腫瘤，此有本院依職權向台南
          市葉能貴婦產科診所函詢沈利容之就醫經過與診斷內容，而經該院九十一
          年六月二十六日覆函一份在卷可參，堪認要保人沈利容於投保本件保險之
          際，確係惡意隱瞞病情而帶病投保無疑。
    （三）要保人沈利容於投保本件保險之際，既然確有違反據實說明義務之情事，
          已如前述，而被告又確已於九十年五月十五日寄發存證信函向沈利容表示
          解除本件保險契約，該存證信函並係九十年五月十六日由沈利容夫婿王憲
          宗所收受，此有被告所提台北體育場郵局第二一一一號存證信函及其回執
          各一份在卷可稽，且為原告所不爭，自應認系爭保險契約之效力自九十年
          五月十六日起業經解除，則嗣後所發生之事故，被告公司自毋庸負任何理
          賠責任。
    （四）就此，原告雖另主張：縱認沈利容確有違反說明義務之情事，然其說明義
          務之違反，尚不足以變更保險人對於危險之估計，況本件被告亦迄未舉證
          證明沈利容違反說明義務，係足以變更保險人對於危險之估計，則被告據
          以解除保險契約，自屬無據云云。惟按「保險契約為最大誠信契約，倘要
          保人有故意隱匿，或因過失遺漏，或為不實之說明，足以變更或減少保險
          人對於危險之估計之情事，要保人如主張保險人不得解除保險契約，即應
          就保險事故與要保人所未告知或不實說明之事項並無關聯，且該事項已確
          定對保險事故之發生不具任何影響，保險人亦未因該未告知或不實說明之
          事項，而造成額外之負擔，『對價平衡』並未遭破壞始可，亦即須就保險
          事故與要保人所未告知或不實說明之事項間之無關聯，證明其必然性；倘
          有其或然性，即不能謂有上開法條但書適用之餘地，保險人非不得解除保
          險契約」，業據最高法院著有八十八年度台上字第二二一二號裁判要旨闡
          述甚詳，準此，本件被告既已舉證要保人沈利容確有違反說明義務之情事
          ，已如前述，則依上說明，原告倘欲主張被告不得解除保險契約，自應就
          「要保人沈利容之違反說明義務」與「保險事故之發生」彼此間「並無關
          聯性」一節，舉證加以證明始可。惟查原告就此並未舉出確切事證加以證
          明，反而，依據證人葉宏明醫師上開所證述：「（問：能否排除沒有罹患
          卵巢癌？）我自始至終的邏輯思考是懷疑他下腹部的器官，包含大腸、直
          腸、子宮、卵巢可能有問題」、「（問：腫瘤的懷疑與事後診斷罹患卵巢
          癌，是否有因果關係？或有關聯性？）因為病患有下腹部疼痛，所以一個
          專業的醫生，應該要懷疑並檢查這些器官，所以我認為有關聯性」等語，
          並參酌沈利容於投保本件團體保險二十餘日之後，即曾於九十年二月九日
          赴台南市蘇寶泰診所就診，並主述腹脹及腹痛斷斷續續約十餘天，經醫師
          檢查結果，其上腹部及肚臍周圍有輕度壓痛，此有本院依職權向台南市蘇
          寶泰診所函詢沈利容之就醫經過與診斷內容，而經該院九十一年九月二十
          四日覆函一份在卷可參，再參酌沈利容於投保本件團體保險後，於相隔一
          個多月左右，即於九十年三月六日於赴台南市葉能貴婦產科診所就診時，
          經診斷出其右側卵巢患有一複雜性腫瘤，約十三點一公分乘八點四公分大
          小，懷疑為卵巢惡性腫瘤，此有本院依職權向台南市葉能貴婦產科診所函
          詢沈利容之就醫經過與診斷內容，而經該院九十一年六月二十六日覆函一
          份在卷可參，且沈利容嗣亦係於九十年六月七日因卵巢癌術後併腸阻塞引
          起敗血性休克而死亡，此為兩造所不爭，應堪信「要保人沈利容之違反說
          明義務」與「保險事故之發生」彼此間「確有關聯性」無疑，故原告此部
          份之主張，自無足採。
    （五）雖然原告再主張：任何要保人絕難就其身體狀況及曾經之診療情形，做鉅
          細靡遺之完足說明，因此當保險人自要保人尚有遺漏之身體狀況、診療情
          形之說明中可得合理懷疑時，法律便基於最大善意而要求保險人應發動其
          調查義務，是倘要保人所遺漏之事項，係保險人踐履其調查義務後所應知
          或無法諉為不知者，那麼保險人之不盡此項調查義務，即構成保險法六十
          二條二款規定「依通常注意為保險人所應知或無法諉為不知者」之情形，
          則要保人之說明義務乃獲解免，況按保險人之調查義務，依財政部六十年
          八月二十四日六十台財錢字一七一八三號函所示，尚須盡至「特別注意詢
          明被保險人曾否在公私立醫院就診，在記事欄記明就診醫院之名稱及日期
          ，並由擔任說明及詢問之該公司（處）業務人員於筆錄之後，親筆簽名表
          示確已照上述規定辦理」之程度，然本件被告並未踐履「特別注意詢明被
          保險人曾否在公私立醫院就診，在記事欄記明就診醫院之名稱及日期，並
          由擔任說明及詢問之該公司（處）業務人員於筆錄之後，親筆簽名表示確
          已照上述規定辦理」之調查義務，蓋倘被告於招攬本件保險時，業已踐履
          上開調查義務，則被告應可於本件投保當時，知悉被保險人沈利容於九十
          年二月一日投保日前曾至台南市立醫院就診，並知悉沈利容在台南市立醫
          院投保前之十年之病歷摘要表才對，故被告於本件投保當時，未能即時知
          悉沈利容在台南市立醫院投保前之就診具體情形，實係未盡其調查義務所
          致，從而，依保險法六十二條二款規定，本件要保人之說明義務自屬獲得
          解免云云。惟查：本件要保人沈利容在投保當時，係完全隱匿其健康狀況
          ，而對於被告所提之書面詢問事項，均表示無任何異常狀況，已詳如前述
          ，此顯非「因疏失而漏未詳述身體狀況」者，所可比擬，則被告又將如何
          由其書面表示一切正常之情況下，能夠產生合理之懷疑呢？如何強求被告
          能夠盡到注意義務？足見本件顯非屬「依通常注意而為保險人所應知或無
          法推諉為不知」之事項，自無適用保險法第六十二條第二款規定之餘地。
          況按「財政部六十年八月二十四日六十台財錢字第一七一八三號令，關於
          保險業務人員在招攬保險契約時，就保險契約書面詢問事項，如何善盡其
          說明及詢問責任之規定，僅為財政部為管理保險人及其業務人員所頒布之
          行政命令，如有違反，僅生財政部對保險公司是否予以處分或撤銷招攬人
          員、核保人員之資格登記等行政上處分而已，尚不能認所為之書面詢問即
          為無效」，亦據最高法院著有八十五年度台上字第一二七五號裁判要旨闡
          述甚詳。由此可見，被告或其使用人縱有未遵循財政部六十年八月二十四
          日六十台財錢字第一七一八三號令之情事，亦僅生財政部對被告公司是否
          予以處分或撤銷招攬人員、核保人員之資格登記等行政上處分而已，尚不
          能認被告公司所為之書面詢問即為無效，是原告此部分之主張，亦非可採
          。
    （六）原告雖又主張：被告已於九十年四月十五日查得沈利容在台南市立醫院投
          保前之十年之病歷摘要表，故被告應已於九十年四月十五日知悉其已取得
          解除權，乃竟遲至九十年五月十六日始表示解約，應已逾一個月之除斥期
          間，自不得再行表示解約；況被告在知悉沈利容違反說明義務其已取得解
          除權之後後，既仍於九十年五月十一日將壽險中之提前給付金五萬元、住
          院醫療日額等給付予沈利容，則被告顯係以其自己之現實給付行為表示其
          拋棄解除權之行使，或至少被告顯係默示表示拋棄其解除權之行使，或至
          少在誠信原則之「禁反言」下，既已知悉有解除權卻仍為保險給付之被告
          ，自不得再出爾反爾地於為保險給付後，又再發函行使解除權云云。惟查
          ：被保險人沈利容於台南市立醫院之病歷報告，乃被告於九十年四月十二
          日發函台南市立醫院調閱，此有被告所提調閱病歷函一份在卷可稽，而台
          南市立醫院收受上開調閱病歷函後，係於九十年四月十五日填載，嗣並於
          九十年四月十八日以平信寄予被告公司等情，亦有台南市立醫院九十一年
          四月二十九日覆函一份附卷足憑，堪信被告辯稱渠係九十年四月十八日始
          收受台南市立醫院所寄達之平信信件等情，應屬真實無訛，再被告解除系
          爭保險契約之存證信函，係由被告公司於九十年五月十五日以雙掛號郵件
          寄出，且該雙掛號郵件係由沈利容之夫乙○○於九十年五月十六日所簽收
          等情，已詳如前述，從而，被告之解除系爭保險契約，顯未逾「知悉後一
          個月」之除斥期間甚明。又被告先行給付沈利容「重大疾病提前給付」及
          「住院醫療日額」兩種保險金，或係因被告當時評估後，認為當時尚無主
          張解約拒絕理賠之相當把握，或係因被告於評估後，認為應給付該部分保
          險事故已發生之保險金（蓋就「罹患重大疾病應提前給付」與「住院醫療
          」而言，應認其保險事故已發生）而已，尚不足以表示被告有拋棄解約權
          之意思，自不因被告先行給付「重大疾病提前給付」及「住院醫療日額」
          兩部分之保險金，即可認被告之解約權已消滅，且嗣後被告於被保險人身
          故前（即死亡事故發生前）解除系爭保險契約，亦難認有違反禁反言原則
          之情事。是原告此部分之主張，亦無足採。
五、綜上所述，被保險人沈利容於投保本件保險時，就被告公司所為之書面詢問事項
    ，在加保同意書上既然確實未予據實填寫，且該說明義務之違反，亦確足以變更
    保險人對於危險之評估，則被告公司嗣於九十年五月十六日寄達存證信函通知沈
    利容解除本件保險契約，自屬有據。而系爭保險契約既經解除，則原告依據保險
    契約關係，本於保險受益人之地位，訴請被告給付保險金一百九十七萬七千五百
    元，並加給自被保險人沈利容死亡之日即九十年六月七日起至清償日止，按年息
    百分之五計算之法定遲延利息云云，自屬無據，其訴應予駁回。又原告本案之請
    求既經駁回，則其假執行之聲請亦失所附麗，爰併予駁回。
六、兩造其餘主張及所提證據，與本院上開論斷無涉或無違，爰不予一一贅述，附此
    敘明。
七、據上論結，本件原告之訴為無理由，依民事訴訟法第七十八條，判決如主文。
中      華      民      國    九十二    年      一      月      十三    日
                                臺灣臺南地方法院民事第三庭
~B法      官  王金龍
右為正本係照原本作成
如對本判決上訴，須於判決正本送達後二十日內向本院提出上訴狀
中      華      民      國    九十二    年      一      月      十四    日
~B法院書記官  張淑珍


司法院資訊處製作；財團法人民間司法改革基金會備份。
